最高法院民事判決　　　　　　　　　　　　　　　　八十六年度台上字第九九五號
　　上　訴　人　甲○○邱黎娘.
　　上　訴　人　台灣新生報業股份有限公司
　　法定代理人　羅森棟
　　訴訟代理人　劉紹猷律師
右當事人間請求損害賠償事件，兩造對於中華民國八十四年十二月二十六日台灣高等
法院第二審更審判決（八十三年度重上更(一)字第一六二號），各自提起上訴，本院判
決如左：
    主  文
原判決除假執行部分外廢棄，發回台灣高等法院。
    理  由
上訴人甲○○主張：伊之被繼承人邱黎娘妹生前向對造上訴人台灣新生報業股份有限
公司（下稱新生報）購買台北市○○路一一一號一、二樓房屋，並租用其基地。嗣因
新生報籌劃在台北市○○路與延平南路口建造新生報業廣場大廈，雙方乃於民國六十
六年五月十二日簽訂土地租賃及房屋預售契約，約定新生報改建新廈後，應將相當於
上開房屋位置之新廈房屋（即台北市○○路一○一號及一○三號一、二樓房屋）及土
地應有部分售與邱黎娘妹，並應於領取使用執照驗收五日內交付房屋。新生報之合建
人華聯投資建設股份有限公司於七十年二月二十五日領取使用執照，邱黎娘妹亦於同
年六月十六日付清尾款。詎新生報竟僅交付台北市○○路一○一號及一○三號房屋一
樓部分，而拒將系爭二樓房屋交付邱黎娘妹，經邱黎娘妹訴請新生報履行契約，獲得
勝訴判決確定後，新生報始於七十九年一月十三日將系爭二樓房屋所有權移轉登記於
邱黎娘妹，惟迄未交付該房屋，致邱黎娘妹受有無法將該房屋出租他人經營專櫃以收
取租金之損害等情，求為命新生報給付自七十四年十二月十一日起至八十三年四月三
十日止按每月八萬元計算之損害金，並加付法定遲延利息之判決（原審認甲○○僅得
請求新生報給付二百二十四萬三千九百零七元，經扣減：(一)、新生報已受敗訴判決確
定之六十三萬四千零四十五元；(二)、新生報墊付之房屋稅款五萬二千三百八十元；(三)
、甲○○未付之公共設施價款一百零六萬三千三百二十元後，新生報應再給付甲○○
四十九萬四千一百六十二元及利息。甲○○逾此範圍之請求，不應准許。兩造各就其
敗訴部分提起第三審上訴）。
上訴人新生報則以：(一)、甲○○請求伊賠償每月八萬元之租金損害，顯然偏高；(二)、
伊已將對於中國力霸股份有限公司（下稱力霸公司）之返還請求權讓與邱黎娘妹，以
代交付，伊自七十九年十二月十日起不負遲延之損害賠償責任；(三)、伊代墊五十四萬
八千零一元房屋稅款及邱黎娘妹未付之公共設施價款一百零六萬三千三百二十元應予
扣抵等語，資為抗辯。
原審以：邱黎娘妹向新生報購買之系爭房屋，由力霸公司占用，致新生報無法將之交
付邱黎娘妹使用等情，有土地租賃及房屋預售契約書、建物登記簿謄本可稽，自堪信
為真實。查新生報與邱黎娘妹所訂立之土地租賃及房屋預售契約並無約定交付房屋之
期限，邱黎娘妹於七十年九月間以存證信函催告新生報於十日內交屋，新生報於七十
年九月二十六日收受該函，依民法第二百二十九條第二項規定，新生報應自七十年十
月七日起負遲延給付責任，而新生報自認至七十九年十二月九日止須負遲延責任，依
民法第一百二十六條規定，邱黎娘妹之請求權消滅時效時間為五年，則新生報自七十
四年十二月十一日起至七十九年十二月九日止應負遲延損害賠償責任。次查新生報因
系爭房屋遭力霸公司占用，乃於七十九年八月二十三日致函邱黎娘妹表示願將其對於
力霸公司之房屋返還請求權讓與邱黎娘妹以代交付，邱黎娘妹乃於七十九年十二月十
日委託律師催告力霸公司返還房屋，嗣並訴請力霸公司給付七十九年一月十三日起之
使用對價，復於八十三年七月八日將系爭房屋出租與力霸公司，有律師函及租賃合約
書可按，足見邱黎娘妹至遲已於七十九年十二月十日默示同意受讓對於力霸公司之所
有物返還請求權，以代交付，從而新生報辯稱：伊自七十九年十二月十日以後無庸負
債務不履行之損害賠償責任，堪以採信。按民事訴訟採當事人進行主義，故兩造之主
張一致者，法院應即以一致之主張為裁判之基礎。查邱黎娘妹起訴主張：訴外人王爵
、林換、顧蘇春蘭（下稱王爵等三人）在同棟大樓與系爭房屋面積相近之房屋，於七
十年間與大王百貨股份有限公司（下稱大王公司）簽訂租賃商場專櫃契約約定，其每
月租金不少於十六萬元云云，顯係主張以王爵等三人之出租額作為計算兩造間損害賠
償額之基礎，既經新生報援為計算損害額之基礎，法院即應以此兩造一致之主張為判
決之基礎。查林換、王爵出租與力霸公司之租金，七十四年起至七十五年四月三十日
止，為每月六萬九千五百二十元；七十五年五月一日起至七十七年四月三十日止，為
每月二萬元；七十七年五月一日起至七十九年四月三十日止，為每月四萬五千八百二
十元；七十九年五月一日起至八十一年四月三十日止，為每月四萬六千六百十元，有
租賃契約可證，以此為準，計算甲○○自七十四年十二月十一日起至七十九年十二月
九日止所得請求新生報賠償之損害金總額應為二百二十四萬三千九百零七元。甲○○
主張應以每月八萬元為準，計算損害金之數額，要無足取。次查房屋稅應向房屋所有
權人徵收，房屋稅條例第四條第一項定有明文。新生報自七十一年起至七十九年間雖
曾繳納系爭房屋之房屋稅款五十四萬八千零一元，惟邱黎娘妹係於七十九年一月十三
日始取得系爭房屋所有權，則自七十一年起至七十八年間之納稅義務人應為新生報。
在此期間新生報所繳納之房屋稅款並非代邱黎娘妹墊付，不得主張抵銷，至新生報於
七十九年五月三十日繳交之五萬二千三百八十元係代邱黎娘妹墊付，新生報就此部分
主張抵銷則無不合。末查邱黎娘妹僅繳納二四點九八一一坪之價款，但新生報移轉登
記與邱黎娘妹之系爭房屋面積為二七點六三九四坪之事實，為兩造所不爭。按邱黎娘
妹與新生報所訂立之土地租賃及房屋預售契約第八條雖約定邱黎娘妹應負擔之公共設
施為承購面積之百分之二十，但第七條第二項約定邱黎娘妹購得之新廈建積，因房屋
設計上之關係而不盡相當時，其超出面積在一坪以下時，其價格依前條但書之規定，
超出一坪以上時，其超出部分則依照市價定之，依第七條約定意旨觀之，邱黎娘妹應
就超過繳款面積二點六五八三坪部分付款與新生報，始符契約本旨及衡平原則。而新
生報主張系爭房屋每坪之市價為四十萬元，為甲○○所不爭執，故新生報得向甲○○
請求支付之價金為一百零六萬三千三百二十元，新生報主張以此債權與其所負之損害
賠償債務抵銷，自無不合。綜上所述，甲○○得請求新生報給付之損害金為二百二十
四萬三千九百零七元，扣除新生報代墊之房屋稅款五萬二千三百八十元及邱黎娘妹應
付之價款一百零六萬三千三百二十元後，新生報應給付之金額為一百十二萬八千二百
零七元，除新生報已受敗訴判決確定之六十三萬四千零四十五元外，新生報應再給付
甲○○四十九萬四千一百六十二元。因而將第一審所為新生報敗訴部分之判決，於上
開範圍內判予維持，駁回新生報之上訴；超過部分則予廢棄，改判駁回甲○○之訴。
查：(一)、新生報雖於七十九年八月二十三日致函邱黎娘妹，請求其同意受讓對力霸公
司之返還請求權，以代交付，惟邱黎娘妹於七十九年十月三十日具狀聲請強制執行，
請求新生報將系爭房屋交付伊使用，更於七十九年十二月十日致函新生報請求其交付
系爭房屋，有上開函件及強制執行聲請狀可稽（見二審上字卷(二)八二至八八頁及被上
證二○），顯未同意新生報以讓與其對力霸公司之返還請求權，以代交付。原審認邱
黎娘妹至遲已於七十九年十二月十日默示同意受讓對於力霸公司之返還請求權，以代
交付，新生報自此以後，即毋庸負給付遲延之損害賠償責任，已難謂洽；(二)、邱黎娘
妹起訴時係主張：系爭房屋樓下之房屋每月有二十五萬元之營利收入，又王爵等三人
所有同棟大樓與系爭房屋面積相近之房屋，於七十年間租與大王公司之租金，每月不
少於十六萬元，如新生報未遲交系爭房屋，伊每月之營利收入不低於十五萬元云云；
新生報則係辯稱：王爵等三人之房屋與系爭房屋位置緊鄰，形狀、面積完全相同，應
以王爵等三人於七十四年至七十九年間出租與力霸公司之租金為計算本件損害金之標
準云云（見一審卷七至八頁、二審上字卷(一)八二至八三頁、更字卷(二)一三六至一三七
頁）。兩造之主張並不一致，原審竟認兩造之主張為一致，因而認應以王爵等三人將
房屋租與力霸公司之租金數額作為計算損害金之標準，亦有可議；(三)、新生報在事實
審辯稱：損害賠償之債，旨在填補債權人所受損害，如債權人本於同一原因事實有所
利得，依損害相抵原則，其利益應予扣除。甲○○以伊遲延交付系爭房屋，致其無從
就系爭房屋為使用收益而受有相當於租金之損害，無異以所有人之地位為使用收益，
自應負擔房屋稅款，伊墊付五十四萬八千零一元房屋稅款，甲○○因而免予支付，形
同不當得利，故應自其請求之損害金數額中扣除云云（見二審更字卷(一)一一八頁、卷
(二)一三八頁），攸關新生報得自其所負之損害金債務中扣除多少墊付之房屋稅款，自
屬重要之防禦方法，原審未於判決理由項下說明其取捨之意見，遽認新生報僅得就其
代墊之七十九年度房屋稅款五萬二千三百八十元部分主張抵銷，顯有疏略；(四)、邱黎
娘妹與新生報所訂立之土地租賃及房屋預售契約第六條約定：系爭房屋之建積分為新
生報出售與邱黎娘妹時原有房屋之建積及加建之面積兩種；第七條約定：原有房屋建
積之售價為每坪十一萬八千一百元，加建之面積（包含土地價款）每坪為十六萬三千
一百元。因房屋設計上之關係而不盡相當時，其超出面積在一坪以下時，依加建面積
之價額（即每坪十六萬三千一百元）定之，超過一坪部分依市價定之（見一審卷一二
頁）。縱認甲○○應給付多出之二點六五八三坪公共設施之價款，依上開約定，倘屬
加建部分，似應全數以每坪十六萬三千一百元計價；如屬因房屋設計上之關係而增加
者，在一坪以內部分應依每坪十六萬三千一百元計價，超過一坪部分，始應以市價計
價。原審認應全數以市價每坪四十萬元計價，亦有未當。兩造上訴論旨，各自指摘於
其不利部分之原判決不當，求予廢棄，均非無理由。
據上論結，本件兩造上訴均有理由，依民事訴訟法第四百七十七條第一項、第四百七
十八條第一項，判決如主文。
中      華      民      國    八十六    年      四      月      三      日
                              最高法院民事第四庭
                                  審判長法官  林  奇  福
                                        法官  許  朝  雄
                                        法官  陳  國  禎
                                        法官  徐  璧  湖
                                        法官  劉  福  聲
      右正本證明與原本無異
                                              書  記  官
中      華      民      國    八十六    年      四      月     十七     日
